【裁判字號】    92,台上,6662
【裁判日期】    921127
【裁判案由】    殺人未遂
【裁判全文】
最高法院刑事判決                              九十二年度台上字第六六六二號
    上   訴   人  台灣高等法院台南分院檢察署檢察官
    上訴人即被告  甲○○
    選 任辯護 人  陳清白律師
右上訴人等因被告殺人未遂案件，不服台灣高等法院台南分院中華民國九十年六月十
二日第二審判決（九十年度上訴字第六二七號，起訴案號：台灣嘉義地方法院檢察署
八十九年度偵字第二三○四號），提起上訴，本院判決如左：
    主  文
原判決撤銷，發回台灣高等法院台南分院。
    理  由
本件原判決認上訴人即被告甲○○有原判決事實欄所記載之犯罪事實，因而撤銷第一
審判決，適用刑法第二百七十七條第二項之規定，論處被告傷害人之身體致重傷罪刑
（處有期徒刑年貳月），固非無見。
惟按殺人未遂與傷害罪之區別，應以加害人有無殺意為斷。本件依原判決事實之認定
：被告於民國八十九年四月七日晚上，偕同其同居人林玉珍前往友人蔡枝才位於嘉義
縣義竹鄉北華村四十一號住處，參加玄天上帝誕辰廟會筵席，席間因細故與林玉珍先
在如原判決附圖（下同）所示旁桌子位置發生爭執、拉扯，並進而毆打林玉珍（傷
害部分未據告訴），蔡枝才見狀出面勸解，被告原欲與林玉珍先行離去，但二人仍繼
續爭吵，蘇元益因見被告與林玉珍起爭執，亦出面勸阻，惟因勸阻不成滋生爭端，乃
與被告二人在如附圖所示處互毆（蘇元益未成傷），嗣因旁人勸解而停止，被告被
帶往蔡枝才之廚房擦拭血跡；詎被告不滿遭毆打流血而心有未甘，竟萌傷害之犯意，
見蔡枝才家如附圖所示廚房內之刀架上有數把大小型菜刀，乃自刀架上取得小型菜
刀一把，欲攜刀前往與蘇元益理論之際，恰為在場客人黃秀惠及陳潘春梅發現制止而
搶回該把小型菜刀放回刀架上，詎被告仍不罷休，乃藉口要上廁所，趁黃秀惠與陳潘
春梅不注意時，復自如附圖所示處取得小型菜刀一把，旋即攜之走出蔡枝才住處，
與欲離開之蘇元益理論，而在蔡枝才前開住處如附圖所示位置，質問蘇元益以伊夫
妻（被告與林玉珍原係夫妻，當時離婚而仍同居）吵架干卿底事，並出手先推蘇元益
一下，蘇元益並未察覺被告已預藏小型菜刀一把，仍出手毆打被告，被告乃怒火中燒
，基於前開傷害之犯意，即持預藏之小型菜刀一把，朝蘇元益之身體揮打，致蘇元益
受有左眼眼球破裂失明（已達毀敗一目之視能）、左眼創傷（左眼眶裂傷3.3〤0.2〤
0.5公分）、頭部裂傷 (額部裂傷 2〤0.2〤0.5公分）、左上耳裂傷（1.5〤0.2〤0.3
公分）、胸部裂傷（2〤0.5公分)、頸部裂傷（3〤1公分)、背部裂傷 ( 3〤1〤1公分
）、上背裂傷（3〤0.5〤2公分）、右上臂刺裂傷（ 2〤0.5〤0.2公分、背面 3〤0.5
〤2公分、4〤0.5〤3公分）等傷害，被告著手揮打蘇元益時，因見蘇元益身體及滿面
流血左眼球破裂，始停止其揮打行為，並囑旁人李清立聯絡救護車迅將蘇元益送醫，
惟該左眼眼球破裂失明，已屬重傷。被告行兇後，將前開小型菜刀丟棄於如附圖所示
處。嗣於翌（八）日凌晨一時十分許，經警據報而查獲上情，並扣得上開小型菜刀
一把，案經蘇元益告訴等情，固已於判決內說明其所憑之證據及理由。然關於被告有
無殺人之犯意，原判決理由內既稱：「查頭頸部，胸腹部係人體之重要部位，以利刃
猛刺上開部位，（固）極易致人於死之情，被告固當不得諉為不知」（原判決第四頁
），且被告持扣案之小型菜刀找告訴人蘇元益理論，先質問伊夫妻吵架干卿底事，並
出手推蘇元益，蘇元益出手毆打被告，被告即拿刀亂揮等情（原判決第五頁），如屬
無訛，似認被告於持扣案小型菜刀揮刺被害人之頭頸部、胸腹部致被害人有上開之傷
害時，已有致人於死之認識，乃竟又謂被告無殺人之犯意，難謂無判決理由矛盾之違
法。又本件被告確有持刀揮刺告訴人之頭、頸部致告訴人左眼眼球破裂失明之犯行，
既為不爭之事實，若認被告無殺人之故意，被告是否有使人受重傷之故意，亦有再加
詳查，審認辨明之必要，以期無枉無縱。檢察官及被告上訴意旨指摘原判決不當，尚
非全無理由，應認有撤銷發回更審之原因。
據上論結，應依刑事訴訟法第三百九十七條、第四百零一條，判決如主文。
中      華      民      國    九十二    年     十一     月    二十七    日
                              最高法院刑事第七庭
                                  審判長法官  莊  登  照
                                        法官  洪  明  輝
                                        法官  黃  一  鑫
                                        法官  魏  新  和
                                        法官  林  秀  夫
      右正本證明與原本無異
                                              書  記  官
中      華      民      國    九十二    年     十二     月      四      日
                                                                        Ｂ


司法院資訊處製作；財團法人民間司法改革基金會備份。
